臺灣臺中地方法院刑事判決
110年度易字第1119號
聲  請  人  臺灣臺中地方檢察署檢察官
被      告  李炳奇



上列被告因詐欺案件，經檢察官聲請簡易判決處刑（109年度偵
字第32878號），本院豐原簡易庭認不宜以簡易判決處刑（110年
度豐簡字第268號），移由本院刑事庭改依通常程序審理，並判
決如下：
    主    文
李炳奇幫助犯詐欺取財罪，處拘役參拾日，如易科罰金，以新臺
幣壹仟元折算壹日。
    犯罪事實
一、李炳奇知悉社會上詐欺案件層出不窮，而詐欺集團為躲避追
    查，使用人頭行動電話門號作為詐欺工具更時有所聞，其已
    預見現今申辦行動電話門號並非難事，無正當理由徵求他人
    行動電話門號使用者，極易利用該行動電話門號從事詐欺犯
    罪，卻因缺錢花用，基於縱然提供自己行動電話門號給他人
    作為詐欺取財之工具，亦不違背其本意之不確定幫助詐欺取
    財犯意，於民國108年6月22日某時許，在台灣大哥大股份有
    限公司位於臺中市之「台中十甲門市」申辦0000000000號之
    行動電話門號，旋即在該門市外，以新臺幣（下同）1000元
    之價金，將該門號SIM卡販賣與某真實姓名年籍不詳而綽號
    為「小胖」之成年男子，供其作為詐欺取財行為之用，嗣「
    小胖」與另一名成年男子（下稱甲男）均意圖為自己不法之
    所有，共同基於詐欺取財之犯意聯絡，於108年8月6日某時
    許，由「小胖」以暱稱「何鎮何」之臉書帳號，與先前刊登
    販賣IPHONE XR（128G）手機廣告之黃志翔聯繫，佯稱欲以2
    萬3000元之價格購買該手機1支，使黃志翔陷於錯誤，遂相
    約於同日晚間11時許在臺中市○○區○○路0段000號之「統一超
    商航發門市」碰面，「小胖」並以暱稱「何鎮何」之臉書帳
    號向黃志翔偽稱將委由其友人甲男前來交易，嗣甲男於同日
    晚間11時許，以0000000000號之行動電話門號致電黃志翔，
    表示其已到上開門市，並謊稱其友人「何鎮何」委由其前來
    查看該手機商品狀況，黃志翔因陷於錯誤而表示可先給付現
    金1萬元，剩餘1萬3000元再由「何鎮何」轉帳即可，甲男便
    以上開行動電話門號致電「小胖」，再將行動電話交給黃志
    翔供其與「小胖」通話達成協議，而由「小胖」以暱稱「何
    鎮何」之臉書帳號傳送不實轉帳交易畫面予黃志翔，復由甲
    男將現金1萬元交與黃志翔，致黃致翔陷於錯誤，將IPHONE 
    XR（128G）手機1支交付與甲男。其後黃志翔發覺上開畫面
    乃虛偽之轉帳交易紀錄，並遭「何鎮何」之臉書帳號封鎖，
    且其致電0000000000號之行動電話門號均轉入語音信箱，方
    知受騙而報警追查始悉上情。
二、案經黃志翔訴由臺中市政府警察局第六分局報告臺灣臺中地
    方檢察署檢察官偵查聲請簡易判決處刑。
    理    由
壹、程序部分：
一、按法院認為應科拘役、罰金或應諭知免刑或無罪之案件，被
    告經合法傳喚無正當理由不到庭者，得不待其陳述逕行判決
    ，刑事訴訟法第306條定有明文。被告李炳奇經本院合法傳
    喚，無正當理由而未於111 年3月31日審判期日到庭，有本
    院送達證書、刑事報到單各1份在卷可稽（見本院卷第39、4
    1頁），且本院認本案屬應科拘役之案件，依前開規定，爰
    不待被告到庭陳述，逕由檢察官一造辯論而為判決，先予敘
    明。
二、按被告以外之人於審判外之陳述，雖不符刑事訴訟法第159
    條之1 至第159 條之4 之規定，而當事人於審判程序同意作
    為證據，法院審酌該言詞陳述或書面陳述作成時之情況，認
    為適當者，亦得為證據。當事人、代理人或辯護人於法院調
    查證據時，知有第159 條第1 項不得為證據之情形，而未於
    言詞辯論終結前聲明異議者，視為有前項之同意，刑事訴訟
    法第159 條之5 定有明文。經查，本判決所引用被告以外之
    人於審判外之陳述，或經檢察官引為證據使用，被告表示同
    意作為證據（見本院卷第46頁），或經本院調查證據時提示
    ，被告並未到庭，檢察官亦未爭執證據能力（見本院卷第98
    至99頁），本院審酌該等證據之取得過程並無瑕疵，與本案
    待證事實間復具有相當之關聯性，應得作為證據。
三、本判決所引之非供述證據，並無證據顯示係實施刑事訴訟程
    序之公務員違背法定程序所取得之證據，亦無刑事訴訟法第
    159條之4之顯有不可信之情況與不得作為證據之情形，且已
    經依法踐行調查證據之程序，自具有證據能力。　　
貳、實體部分：
一、上開犯罪事實，業經被告於警詢、偵訊及本院準備程序中供
    承不諱（偵卷第15至17、51至53、95至96頁、本院110年度
    易字第1119號卷【下稱本院易字卷】第45頁），核與證人即
    告訴人黃志翔於警詢、偵訊及本院準備程序中之證述（偵卷
    第19至25、51至53頁、本院易字卷第47頁）相符，並有內政
    部警政署反詐騙案件紀錄表、上開統一超商門市監視器錄影
    光碟畫面截圖、上開行動電話門號之基本資料查詢、行動寬
    頻業務申請書、號碼可攜服務申請書、續約同意書各1份在
    卷可稽（偵卷第27、35、65至89頁）。至於被告雖辯稱：伊
    不知道這樣有幫助詐欺，伊不知道「小胖」拿伊辦的門號去
    做什麼，伊有以每個門號1000至2000元的價金販賣給「小胖
    」，伊只知道「小胖」住南投附近，其姓名或其他資訊都不
    知道，「小胖」說有錢可以賺，伊也沒有多想，每個電信公
    司的門號價位不一樣，伊也忘記這個門號賣了多少錢，「小
    胖」說要自己用，而且伊又有錢可以賺，所以伊沒有想那麼
    多等語（本院易字卷第45頁）。惟查：
(一)按認識為犯意之基礎，無認識即無犯意可言，此所以刑法第
    13條規定，行為人對於構成犯罪之事實，明知並有意使其發
    生者為故意（又稱直接或確定故意）；行為人對於犯罪之事
    實，預見其發生，而其發生並不違背其本意者，以故意論（
    又稱間接或不確定故意）。故不論行為人為「明知」或「預
    見」，皆為故意犯主觀上之認識，所異者僅係前者須對構成
    要件結果實現可能性有「相當把握」之預測；而後者則對構
    成要件結果出現之估算，祇要有一般普遍之「可能性」為已
    足，其涵攝範圍較前者為廣，認識之程度則較前者薄弱（最
    高法院100 年度台上字第1110號判決意旨參照）。
(二)現今一般人前往電信公司申辦門號使用並非難事，收費標準
    亦未因人而異；而行動電話門號事關個人隱私權益之保障，
    其專屬性高，若非與本人有密切親誼關係，難認有何理由可
    自由流通使用該門號SIM卡，一般人均有妥為保管及防止他
    人任意使用之認識，且正常之行動電話使用者，乃以行動電
    話作為社會交際、聯絡情誼或工作項目之工具，而行動電話
    之重要功能，亦在於得以不受時空限制，隨時與他人取得聯
    繫，是正常之行動電話使用者，當不至於放任行動電話門號
    SIM卡流為他人使用，甚至完全脫離自己掌控，蓋此已完全
    喪失使用行動電話之意義，更有甚者，行動電話以通話時間
    為計費之主要標準，如借予他人使用，亦不可能毫無限制供
    他人撥打，否則將可能導致負擔高額通話費之後果，是縱使
    有特殊情況偶需交付個人行動電話予他人使用，亦必會瞭解
    他人使用電話之用途及合理性始行提供，參以坊間報章雜誌
    及新聞媒體對於詐欺集團經常使用他人行動電話門號，隱匿
    其詐欺取財犯罪之不法行徑用以規避檢警執法人員查緝，類
    此在社會上層出不窮之案件，亦迭經報導及再三披露，被告
    乃成年人、大學肄業，並非與社會完全隔絕或毫無社會經驗
    之人，對於他人願意購買任何人均可申辦之行動電話門號SI
    M卡，其目的即為作為人頭門號以遂行詐欺取財犯行並躲避
    檢警追查乙節，自當有所認識；而被告自承不知購買或使用
    上開行動電話門號SIM卡之人的真實姓名年籍，更對該人之
    聯絡方式或住址等資訊一無所知，實際上無從瞭解他人使用
    電話之用途、話費及合理性，顯與一般提供門號予具有信賴
    關係之人使用情況有別，亦符合詐欺取財正犯通常會隱匿其
    等身分之情形；參以被告前因提供郵局帳戶予詐欺集團使用
    而涉犯幫助詐欺取財罪嫌，此有臺灣高等法院被告前案紀錄
    表、臺灣臺中地方檢察署檢察官108年度偵字第28014號、10
    9年度偵字第15047號不起訴處分書各1份在卷可考（本院易
    字卷第15至16、67至74頁），其所涉該罪嫌雖經不起訴處分
    確定，惟金融帳戶相關物品與行動電話門號SIM卡同具有個
    人專屬性，其先前既已因提供金融帳戶相關物品予詐欺集團
    而無法取回，復因該行為涉犯詐欺案件經警方調查及檢察官
    偵查，嗣後自能預見將行動電話門號SIM卡交予無信賴關係
    之人，有可能遭他人使用於詐欺取財等財產犯罪之用，竟仍
    提供上開行動電話門號SIM卡予真實姓名年籍不詳之「小胖
    」使用，足認被告確有幫助他人實行詐欺取財犯罪之不確定
    故意甚明。
(三)本件事證明確，被告幫助詐欺取財之犯行洵堪認定，應依法
    論科。
二、論罪科刑：
(一)按刑法上之幫助犯，係指以幫助之意思，對於正犯資以助力
    ，而未參與實施犯罪之行為者而言，最高法院49年台上字第
    77號著有判例可資參考。本件被告基於幫助之犯意，提供其
    行動電話門號予他人作為詐欺取財之工具，僅係參與犯罪構
    成要件以外之行為，在無證據證明被告係以正犯而非以幫助
    犯之犯意參與，或被告有參與詐欺取財之犯罪構成要件行為
    之情形下，應認其所為係幫助犯而非正犯之行為。本案之正
    犯為「小胖」與甲男，其等對告訴人詐欺取財，係犯刑法第
    339 條第1 項之詐欺取財罪。是核被告所為，係犯刑法第30
    條第1 項前段、第339 條第1 項之詐欺取財罪。被告幫助他
    人犯詐欺取財罪，為幫助犯，應依刑法第30條第2 項之規定
    ，按正犯之刑減輕之。
(二)爰審酌被告為圖私利，出售行動電話門號SIM卡予他人，供
    取得該SIM卡之詐欺取財正犯作為聯絡工具及隱匿身分逃避
    檢警追查，造成告訴人受有1萬3000元之財產損失，亦助長
    詐欺正犯為財產犯罪之風氣，紊亂社會經濟正常交易秩序，
    造成社會互信受損，並使不法之徒得藉此輕易詐取財物、隱
    匿真實身分，減少遭查獲之風險，而更加肆無忌憚，助長犯
    罪之猖獗，嚴重妨礙檢警追查幕後詐欺正犯之犯罪，更造成
    被害人求償上之困難；惟念及被告本身並未實際參與詐欺取
    財之犯行，責難性較小，另考量其犯罪之動機、目的、手段
    ，及其為本案犯罪所得係1000元（被告自承販售上開門號可
    獲取1000至2000元，依罪疑惟有利於被告之刑事訴訟法原則
    ，本院認定其犯罪所得為1000元）；並考量被告始終否認犯
    行，惟業與告訴人達成調解，並已實際給付調解筆錄所載之
    賠償金額1萬3000元，此有本院調解筆錄及電話紀錄表各1份
    在卷可參（本院易字卷第55至56、83頁）；復斟酌被告為大
    學肄業、未婚、經濟狀況勉持等一切情狀（見被告警詢筆錄
    、個人戶籍資料查詢結果，偵卷第15頁、本院110年度豐簡
    字第268號卷第11頁），及參酌告訴人與檢察官對於量刑之
    意見，量處如主文所示之刑，並諭知易科罰金之折算標準。
三、本案無宣告沒收之必要：
　　按犯罪所得，屬於犯罪行為人者，沒收之；於全部或一部不
    能沒收或不宜執行沒收時，追徵其價額；犯罪所得已實際合
    法發還被害人者，不予宣告沒收或追徵；宣告前二條之沒收
    或追徵，有過苛之虞、欠缺刑法上之重要性、犯罪所得價值
    低微，或為維持受宣告人生活條件之必要者，得不宣告或酌
    減之，刑法第38條之1 第1 項前段、第3 項、第5 項、第38
    條之2第2項分別定有明文。經查，被告於本院準備程序中稱
    ：伊有以每個門號1000至2000元的價金販賣給「小胖」等語
    （本院易字卷第45頁），可證被告至少因提供上開行動電話
    門號幫助詐欺取財而獲取犯罪所得1000元，惟被告業與告訴
    人達成調解並已實際給付調解筆錄所載之賠償金額1萬3000
    元，業如前述，足徵被告實際賠償告訴人之金額遠高於其上
    開犯罪所得，應認被告實質上已無保有上開犯罪所得，如又
    對被告宣告沒收該犯罪所得或追徵其價額，顯有過苛，依刑
    法第38條之2第2項規定，無宣告沒收或追徵之必要。　　
據上論斷，應依刑事訴訟法第299 條第1 項前段、第306條，刑
法第30條第1項前段、第2項、第339條第1項、第41條第1項前段
，刑法施行法第1條之1第1項，判決如主文。
本案經檢察官鐘祖聲聲請簡易判決處刑，檢察官張溢金、陳怡廷
到庭執行職務。
中　　華　　民　　國　　111 　年　　4 　　月　　28　　日
                  刑事第二十庭  審判長法  官  游秀雯
　　　　　　　　　                    法  官  江宗祐
　　　　　　　　　                    法  官  林秉賢
以上正本證明與原本無異。
如不服本判決應於收受送達後20日內向本院提出上訴書狀，並應
敘述具體理由；其未敘述上訴之理由者，應於上訴期間屆滿後20
日內向本院補提理由書（均須按他造當事人之人數附繕本）「切
勿逕送上級法院」。
告訴人或被害人如不服判決，應備理由具狀向檢察官請求上訴，
上訴期間之計算，以檢察官收受判決正本之日起算。
                              　　　　書記官  詹東益
中　　華　　民　　國　　111 　年　　4 　　月　　28　　日
附錄論罪科刑法條：
中華民國刑法第30條
（幫助犯及其處罰）
幫助他人實行犯罪行為者，為幫助犯。雖他人不知幫助之情者，
亦同。
幫助犯之處罰，得按正犯之刑減輕之。
中華民國刑法第339條
（普通詐欺罪）
意圖為自己或第三人不法之所有，以詐術使人將本人或第三人之
物交付者，處5年以下有期徒刑、拘役或科或併科50萬元以下罰
金。
以前項方法得財產上不法之利益或使第三人得之者，亦同。
前二項之未遂犯罰之。